---
title: "Capítulo 2: Cálculo de tamaño de muestra — Práctica con Escenarios"
author: "Jaira Samira Inca Ordoñez"
output:
  word_document: default
  html_document: default
  pdf_document: default
---

# Cálculo de tamaño de muestra: Escenarios prácticos

## Objetivos de aprendizaje

Después de finalizar esta práctica desarrollada debería ser capaz de:

-   Calcular de forma adecuada el tamaño de muestra

-   Comprender los escenarios más comunes de cálculo de tamaño de muestra

-   Aplicar cada escenario a un caso de investigación en salud realista

## Cargar paquetes

```{r}
library(pwr) #cálculos básicos de potencia usando
#tamaños de efectos y notaciones de Cohen
library(pwr2) #cálculo para ANOVA de una y dos vías
```

------------------------------------------------------------------------

## Escenario 1: Muestra para estimar incrementos de una media en una misma población

**Caso clínico:** Un nutricionista sabe, por estudios previos, que el nivel promedio de colesterol LDL en pacientes con dislipidemia no tratada es de **160 mg/dL**. Después de 8 semanas con una nueva dieta baja en grasas saturadas, espera que el promedio baje a **145 mg/dL**. Estudios previos reportan una desviación estándar de **20 mg/dL** para esta variable. El investigador quiere una prueba a dos colas, con un nivel de significancia de 0.05 y un poder de 80%.

**Preguntas:**

a)  ¿Cuál es la Ho y la Ha de este estudio?

    -   Ho: μ = 160 (el promedio de LDL no cambia respecto al valor basal)

    -   Ha: μ ≠ 160 (el promedio de LDL es distinto de 160 tras la dieta)

b)  Calcule el efecto de diseño (d).

    -   d = (160-145)/20 = 0.75 (efecto grande según convención de Cohen)

c)  Calcule el tamaño de muestra mínimo necesario.

    -   n ≈ 15.98 → se redondea hacia arriba a 16 pacientes.

d)  Si el investigador solo puede reclutar 5 pacientes, ¿qué poder de estudio obtendría?

    -   Poder ≈ 0.2537 (25.4%), por debajo del 80% deseado.

e)  Si desea trabajar con un poder de estudio de 80% y una muestra de 15 pacientes, ¿cuál sería el efecto de diseño mínimo detectable?

    -   d ≈ 0.778 (ligeramente mayor al d=0.75 esperado; por eso con n=15 el poder cae un poco por debajo de 80%).

-\> **Cálculo del efecto de diseño (d):**

$$
d = |u1 - u2|/sd
$$

```{r}
# Complete el cálculo del efecto de diseño con los datos del caso
d = (160 - 145)/20
d
```

-\> **n:** Calculamos el tamaño de muestra para el Escenario 1.

```{r}
# Complete los parámetros de pwr.t.test según el caso
pwr.t.test(d=0.75, sig.level=0.05, power=0.80, type='one.sample')
```

-\> **Poder:** Calculamos el poder de estudio si el investigador solo consigue 5 pacientes.

```{r}
pwr.t.test(n=5, d=0.75, sig.level=0.05, type='one.sample')
```

-\> **Efecto de diseño:** Calculamos el efecto de diseño mínimo detectable con n=15 y poder=80%.

```{r}
pwr.t.test(n=15, sig.level=0.05, power=0.80, type='one.sample')
```

**Interpretación:** El estudio necesita al menos 16 pacientes para tener 80% de probabilidad de detectar una reducción de 15 mg/dL en el LDL. Con solo 5 pacientes, el poder cae a 25.4%, es decir, existe un riesgo mayor de no detectar el efecto aunque este exista realmente. Debido a que la diferencia es de un solo sujeto, se recomienda elevar el tamaño muestral a n=16 para preservar el rigor

------------------------------------------------------------------------

## Escenario 2: Muestra para estimar incrementos de una proporción en una misma población

**Caso clínico:** La prevalencia nacional de lactancia materna exclusiva en menores de 6 meses es de **35%**. Un equipo de salud pública en una región rural sospecha que, gracias a una intervención educativa y reciente, la prevalencia local podría haber aumentado a **45%**. Quieren verificar esta hipótesis con una prueba a dos colas, alfa=0.05 y poder=80%.

**Preguntas:**

a)  Plantee la Ho y la Ha.
    -   Ho: p = 0.35 (la prevalencia local es igual a la nacional)

    -   Ha: p ≠ 0.35 (la prevalencia local es distinta de la nacional)
b)  Calcule el efecto de diseño (h).
    -   h ≈ 0.2045 (efecto pequeño-mediano)
c)  Calcule el tamaño de muestra necesario.
    -   n ≈ 187.63 → se redondea a 188 madres.
d)  Si finalmente encuestan a 150 madres, ¿qué poder de estudio alcanzarían?
    -   Poder ≈ 0.7071 (70.7%)

-\> **Cálculo del efecto de diseño (h):**

$$
h = 2 * arcsin(root(p1)) - 2 * arcsin(root(p2))
$$

Como referencia, tomen en consideración los siguientes valores: 0.2 \~ pequeño, 0.5 \~ medio y 0.8 \~ grande.

```{r}
# Complete con las proporciones del caso (prevalencia local esperada, prevalencia nacional)
h <- ES.h(0.45, 0.35)
h
```

-\> **n:** Calculamos el tamaño de muestra para el Escenario 2.

```{r}
pwr.p.test(h=h, power=0.80, sig.level=0.05)
```

-\> **Poder:** Si finalmente encuestan a 150 madres.

```{r}
pwr.p.test(h=h, n=150, sig.level=0.05)
```

-\> **Efecto de diseño:**

```{r}
pwr.p.test(n=150, sig.level=0.05, power=0.80)
```

**Interpretación:** ¿Es viable esta encuesta con los recursos disponibles?

No es plenamente viable con 150 madres: el estudio necesitaría 188 para alcanzar el 80% de poder deseado, pero con 150 el poder baja a 70.7%. Es una caída importante (casi 10 puntos porcentuales), por lo que se recomienda ampliar la muestra o, si no es posible, reportar explícitamente esta limitación de poder en las conclusiones del estudio.

------------------------------------------------------------------------

## Escenario 3: Muestra para estimar diferencia de medias de dos poblaciones independientes con varianzas desiguales

**Caso clínico:** Un equipo de cardiología quiere comparar el tiempo de recuperación (en días) después de una cirugía cardiaca entre pacientes operados con la técnica tradicional versus una técnica mínimamente invasiva. No cuentan con datos previos exactos, por lo que decidirán usar un tamaño de efecto convencional "mediano" según Cohen para su cálculo preliminar, con alfa=0.05 (dos colas) y poder=80%.

**Preguntas:**

a)  ¿Por qué es razonable usar un tamaño de efecto "mediano" de Cohen en este caso?
    -   Porque no existen datos piloto ni literatura previa con las desviaciones estándar exactas de ambas técnicas; ante esa incertidumbre, usar la convención de Cohen (d=0.5) es una forma conservadora y estándar de hacer un cálculo preliminar.
b)  Calcule el efecto de diseño esperado.
    -   d = 0.5 (convencion de Cohen)
c)  Calcule el tamaño de muestra por grupo.
    -   n ≈ 63.77 → se redondea a 64 pacientes por grupo (128 en total)
d)  Si finalmente solo consiguen reclutar 40 pacientes por grupo, ¿qué poder tendrían?
    -   Poder ≈ 0.5981 (59.8%), considerablemente bajo.

-\> **Cálculo del efecto de diseño esperado**

```{r}
efecto_grupo2_grupo1 <- cohen.ES(test="t", size="medium")
efecto_grupo2_grupo1
```

-\> **n:** Calculamos el tamaño de muestra para el Escenario 3

```{r}
pwr.t.test(d=0.5, sig.level=0.05, power=0.80, type="two.sample", alternative="two.sided")
```

-\> **Poder** (con n=40 por grupo)

```{r}
pwr.t.test(d=0.5, n=40, sig.level=0.05, type="two.sample", alternative="two.sided")
```

-\> **Efecto de diseño** (con n=40 por grupo y poder=80%)

```{r}
pwr.t.test(n=40, sig.level=0.05, power=0.80, type="two.sample", alternative="two.sided")
```

**Interpretación:** ¿Qué recomendaría al equipo de cardiología respecto al tamaño de muestra?

Con solo 40 pacientes por grupo el poder cae a 59.8%, muy por debajo del 80% recomendado — es decir, el estudio tendría más de un 40% de probabilidad de no detectar una diferencia real entre técnicas. Se recomienda al equipo de cardiología reclutar al menos 64 pacientes por grupo, o si eso no es factible, ser transparentes en el reporte sobre la limitación de poder del estudio.

------------------------------------------------------------------------

## Escenario 4: Muestra para estimar diferencia de proporciones en dos poblaciones independientes

**Caso clínico:** Se sabe que la tasa de fracaso de un tratamiento antibiótico estándar para neumonía adquirida en la comunidad es de **20%**. Un nuevo antibiótico promete reducir esta tasa de fracaso a **8%**. Los investigadores plantean una prueba a dos colas con alfa=0.05 y poder=80%.

**Preguntas:**

a)  Plantee la Ho y la Ha.
    -   Ho: p2 = p1 (la tasa de fracaso del nuevo antibiótico es igual a la del estándar)

    -   Ha: p2 ≠ p1 (la tasa de fracaso del nuevo antibiótico es distinta a la del estándar)
b)  Calcule el efecto de diseño esperado.
    -   h = \|-0.3538\|
c)  Calcule el tamaño de muestra necesario por grupo.
    -   n ≈ 125.42 → se redondea a 126 pacientes por grupo (252 en total).
d)  Si solo consiguen 60 pacientes por grupo, ¿qué poder de estudio alcanzarían?
    -   Poder ≈ 0.4912 (49.1%).

-\> **Cálculo del efecto de diseño esperado**

```{r}
efecto_p2_p1 <- ES.h(0.08, 0.20)
efecto_p2_p1
```

-\> **n:** Calculamos el tamaño de muestra para el Escenario 4

```{r}
pwr.2p.test(h=efecto_p2_p1, sig.level=0.05, power=0.80, alternative="two.sided")
```

-\> **Poder** (con n=60 por grupo)

```{r}
pwr.2p.test(h=efecto_p2_p1, n=60, sig.level=0.05, alternative="two.sided")
```

-\> **Efecto de diseño:**

```{r}
pwr.2p.test(n=60, sig.level=0.05, power=0.80, alternative="two.sided")
```

**Interpretación:** ¿Es clínicamente relevante la diferencia que se busca detectar?

Aunque una reducción de 20% a 8% suena clínicamente relevante, en términos estadísticos no es un efecto tan "grande" (h=0.35, efecto mediano) y requiere una muestra considerable: 126 pacientes por grupo. Con solo 60 por grupo, el poder es de apenas 49%, insuficiente para un ensayo clínico serio — sería arriesgado concluir "no hay diferencia" si el resultado no es significativo con ese tamaño de muestra.

------------------------------------------------------------------------

## Escenario 5: Muestra para estimar diferencia de medias de dos muestras dependientes con varianzas iguales

**Caso clínico:** Un fisioterapeuta mide el rango de movimiento (en grados) de la rodilla en los mismos pacientes con osteoartritis, antes y después de un programa de rehabilitación de 6 semanas. Se espera una mejora promedio de **8 grados**, con una desviación estándar de **8 grados** (asumida igual en ambas mediciones). Se plantea una prueba a dos colas, alfa=0.05 y poder=80%.

**Preguntas:**

a)  ¿Por qué este es un diseño de muestras pareadas y no independientes?
    -   Porque la variable se mide dos veces en el mismo paciente (antes y después de la rehabilitación), no en dos grupos distintos de personas. Esto genera una correlación entre ambas mediciones que reduce la variabilidad de la diferencia y, por lo tanto, el tamaño de muestra necesario.
b)  Calcule el efecto de diseño esperado.
    -   d= 1 (efecto muy grande, se le toma como valor absoluto el d)
c)  Calcule el tamaño de muestra (número de pares) necesario.
    -   n ≈ 9.94 → se redondea a 10 pacientes.
d)  Si solo consiguen 20 pacientes, ¿qué poder de estudio tendrían?
    a)  Poder ≈ 0.9886 (98.9%), muy por encima de lo necesario.

-\> **Cálculo del efecto de diseño esperado:**

```{r}
efecto_pareado <- (0 - 8) / 8
efecto_pareado
```

-\> **n:**

```{r}
pwr.t.test(d=efecto_pareado, power=0.80, sig.level=0.05, type="paired", alternative="two.sided")
```

-\> **Poder** (con n=20 pares)

```{r}
pwr.t.test(d=efecto_pareado, n=20, sig.level=0.05, type="paired", alternative="two.sided")
```

-\> **Efecto de diseño:**

```{r}
pwr.t.test(n=20, power=0.80, sig.level=0.05, type="paired", alternative="two.sided")
```

**Interpretación:** Compare el n obtenido aquí con el que se hubiera necesitado si este fuera un diseño de dos muestras independientes (Escenario 3). ¿Por qué difieren?

```{r}
pwr.t.test(d=1, sig.level=0.05, power=0.80, type="two.sample", alternative="two.sided")
```

Compare el n obtenido aquí (10 pares) con el que se hubiera necesitado con dos grupos independientes (Escenario 3, con el mismo d=1 hubiera requerido \~34 por grupo). El diseño pareado necesita muchos menos participantes porque cada paciente actúa como su propio control, eliminando la variabilidad entre distintas personas y dejando solo la variabilidad del cambio individual, que suele ser menor.

------------------------------------------------------------------------

## Escenario 6: Muestra para análisis de tipo ANOVA unidireccional (comparación de más de dos medias)

**Caso clínico:** Un estudio nutricional compara el nivel de glucosa postprandial (mg/dL) entre pacientes asignados a tres dietas distintas: baja en carbohidratos, mediterránea, y dieta estándar del hospital. Se espera una varianza de error de **900** (mg/dL)². No hay datos piloto disponibles, así que se usará un tamaño de efecto "mediano" convencional de Cohen para 3 grupos, con alfa=0.05 y poder=80%.

**Preguntas:**

a)  Plantee la Ho y la Ha para este diseño.
    -   Ho: μ1 = μ2 = μ3 (las 3 dietas producen el mismo nivel promedio de glucosa)

    -   Ha: δ ≠ 0 (al menos una de las medias es diferente de las demás)
b)  Calcule el efecto de diseño esperado (f de Cohen).
    -   f = 0.25
c)  Calcule el tamaño de muestra por grupo.
    -   n ≈ 52.40 → se redondea a 53 pacientes por grupo (159 en total).
d)  Si finalmente consiguen 50 pacientes por grupo, ¿qué poder tendrían?
    -   Poder ≈ 0.7796 (78.0%), muy cercano al 80% buscado.

-\> **Cálculo del efecto de diseño esperado**

```{r}
efecto_anova <- cohen.ES(test="anov", size="medium")
efecto_anova
```

-\> **n**

```{r}
pwr.anova.test(f=0.25, k=3, sig.level=0.05, power=0.80)
```

-\> **Poder** (con n=50 por grupo)

```{r}
pwr.anova.test(f=0.25, k=3, n=50, sig.level=0.05)
```

-\> **Efecto de diseño** (con n=50 por grupo y poder=80%)

```{r}
pwr.anova.test(k=3, n=50, sig.level=0.05, power=0.80)
```

**Interpretación:** ¿Cuántos participantes en total (sumando los 3 grupos) necesita el estudio?

Se necesitan aproximadamente 159 participantes en total (53 por dieta) para un poder de 80%. Con 50 por grupo (150 en total), el poder de 78% es una diferencia mínima y en la práctica muchos investigadores lo considerarían un compromiso aceptable, aunque lo ideal es completar los 3 participantes adicionales por grupo.

------------------------------------------------------------------------

## Escenario 7: Muestra para estimar la media entre dos o más poblaciones independientes (con datos piloto)

**Caso clínico:** Un estudio piloto midió el gasto en salud mensual (soles) en tres distritos: se obtuvieron promedios de **480, 520 y 560 soles**. La varianza dentro de cada distrito (within.var) se estima en **5000**. Se desea un poder de 80% y alfa=0.05.

**Preguntas:**

a)  Calcule el tamaño de muestra necesario por grupo usando los datos piloto.
    -   n ≈ 16.10 → se redondea a 17 por distrito (51 en total).
b)  Grafique la relación entre el tamaño de muestra y el poder de estudio para valores de n entre 20 y 30.
    -   Ver gráfico: el poder ya supera 88% desde n=20 y se acerca a 98% en n=30 (crecimiento marginal decreciente).
c)  Calcule el tamaño del efecto observado en el estudio piloto.
    -   Efecto = 1.13 (efecto muy grande).

-\> **n:**

```{r}
grupos <- c(480, 520, 560)
p <- power.anova.test(groups=length(grupos), between.var = var(grupos), within.var=5000, power =0.80, sig.level = 0.05, n=NULL)
p
```

-\> **Poder** (explorando un rango de n)

```{r}
p_anova <- sapply(seq(20,30, by=1), function(n){power.anova.test(groups=3, between.var = var(grupos), within.var=5000, power = NULL, sig.level = 0.05, n=n)})
p_anova

```

Observemos la relación entre el tamaño de la muestra y el poder de estudio.

```{r}
plot(20:30, unlist(p_anova["power", ]), type = "b", pch = 19, col = "steelblue", lwd = 2, las = 1, bty = "n", xlab = "n", ylab = "Potencia", main = "Curva de Potencia")
abline(h = 0.8, linetype = 2, col = "gray")
```

-\> **Tamaño del efecto**

Con base en el cálculo anterior, el tamaño del efecto es la diferencia de las medias entre el grupo más bajo y el grupo más alto sobre la desviación estándar común media.

```{r}
(560 - 480) / sqrt(5000)
```

**Interpretación:** ¿Cuántos distritos adicionales o participantes recomendaría añadir para asegurar un poder de al menos 85%?

El estudio piloto muestra un efecto muy grande entre distritos (1.13), lo que explica por qué se necesita una muestra pequeña (17 por distrito) para un poder de 80%. Dado que ya con n=20 se supera 88% de poder, no seria necesario agregar más distritos; con los 3 distritos actuales y 17-20 hogares encuestados por distrito, el estudio queda razonablemente bien powered.

------------------------------------------------------------------------

## Escenario 8: Prueba de proporción de más de dos muestras (ANOVA de dos vías)

**Caso clínico:** Un estudio evalúa el efecto de dos intervenciones (factor A: tipo de consejería nutricional, con 2 niveles; factor B: nivel de actividad física recomendada, con 2 niveles) sobre la reducción de peso corporal. Cada combinación de grupo tendrá **35 participantes**. Se espera un tamaño de efecto moderado (0.25) para el factor A y grande (0.55) para el factor B, con alfa=0.05.

**Preguntas:**

a)  Calcule el poder de estudio para cada factor principal con los 35 participantes por combinación.
    -   Poder A ≈ 0.8816 (88.2%); Poder B ≈ 0.99999996 (≈100%).
b)  Calcule el tamaño de muestra necesario por grupo si se desea un poder de 80% (beta=0.20) para ambos factores.
    -   n = 32 por combinación (128 en total).
c)  ¿Cuál sería el tamaño de muestra total del estudio (todas las combinaciones)?
    -   Con 4 combinaciones (2x2) y n=32 cada una: 128 participantes en total.

-\> **Poder:**

```{r}
pwr.2way(a=2, b=2, alpha=0.05, size.A=40, size.B=40, f.A=0.25, f.B=0.55)
```

El poder de estudio para el efecto principal A es 88% y para el efecto B es 100%.

-\> **n:**

```{r}
ss.2way(a=2, b=2, alpha=0.05, beta=0.20, f.A=0.25, f.B=0.55,
delta.A=NULL, delta.B=NULL, sigma.A=NULL, sigma.B=NULL, B=40)
```

**Interpretación:** ¿Es factible este estudio con los recursos típicos de un proyecto de tesis?

Con 40 participantes por combinación, el poder ya alcanza 88% para el factor A y prácticamente 100% para el factor B, superando el mínimo recomendado (n=32 por combinación para 80% de poder). Es decir, el estudio está sobre-powered para el factor B (probablemente porque su efecto esperado es grande), pero el tamaño de muestra sigue siendo razonable y factible para un proyecto de tesis.

------------------------------------------------------------------------

## Reflexión final

Para cada uno de los 8 Escenarios anteriores, complete la siguiente tabla resumen:

Para cada uno de los 8 Escenarios anteriores, complete la siguiente tabla resumen (ajuste con 15% de pérdidas esperadas: $N'' = N/(1-0.15)$):

| Escenario | Escenario | n calculado | n ajustado por 15% de pérdidas esperadas |
|------------------|------------------|------------------|------------------|
| 1 | Media vs. valor fijo | 16 | 19 |
| 2 | Proporción vs. valor fijo | 188 | 222 |
| 3 | Diferencia de medias, independientes | 64 por grupo (128 total) | 76 por grupo (152 total) |
| 4 | Diferencia de proporciones, independientes | 126 por grupo (252 total) | 149 por grupo (298 total) |
| 5 | Diferencia de medias, pareadas | 10 pares | 12 pares |
| 6 | ANOVA una vía (Cohen) | 53 por grupo (159 total) | 63 por grupo (189 total) |
| 7 | ANOVA una vía (datos piloto) | 17 por grupo (51 total) | 20 por grupo (60 total) |
| 8 | ANOVA dos vías | 32 por combinación (128 total) | 38 por combinación (152 total) |

**Recuerde:** el n ajustado se calcula como $N'' = N / (1-q)$, donde q es la proporción esperada de pérdidas, rechazos o datos faltantes.
